臺灣桃園地方法院民事裁定　　　　　 100年度消債抗字第30號
抗　告　人　何志偉
上列當事人聲請消費者債務清理更生事件，抗告人對於民國100
年5 月16日本院100 年度消債更字第37號裁定提起抗告，本院合
議庭裁定如下：
    主  文
抗告駁回。
抗告程序費用新台幣壹仟元由抗告人負擔。
    理  由
一、按債務人對於金融機構因消費借貸、自用住宅借款、信用卡
    或現金卡契約而負債務，在聲請更生或清算前，應提出債權
    人清冊，以書面向最大債權金融機構請求協商債務清償方案
    並表明共同協商之意旨；債務人不能清償債務或有不能清償
    之虞者，得依本條例所定更生或清算程序，清理其債務，消
    費者債務清理條例第151 條第1 項、第3 條分別定有明文。
    又聲請更生或清算不合程式或不備其他要件者，法院應以裁
    定駁回之，但其情形可以補正者，法院應定期間先命補正，
    亦為本條例第8 條所明定。再者，所謂不能清償，係針對已
    受請求之債務而言，若金融機構於前置協商程序所提清償方
    案，為債務人所能負擔，即難認債務人就金融機構請求之債
    務，有不能清償或有不能清償之虞情事。債務人主觀不願同
    意該類協商方案，藉故使協商不能成立者，亦應認與更生之
    要件有所不符，當不能准其更生。蓋消費者債務清理條例所
    定協商前置程序，旨在促使金融機構與債務人就特定種類債
    務之清理，利用法院程序外之協商機制，為迅速有效之自主
    性解決。此程序之進行，有賴當事人間協力配合，以誠信為
    基礎，形成債務清理共識。苟債務人圖直接進入法院更生程
    序，虛應前置協商程序，故使協商破裂，雖有債務協商不成
    立之形式，仍難謂有行債務清理之誠意，自無保護之必要。
    反之，如債務人實質上以盡其最大努力及誠意，終無法成立
    協商，自不能以債務人未同意其自行所提預擬協商之金額，
    而形式上認定其不符合聲請更生之法律要件。仍應審酌上開
    條文所謂「不能清償或有不能清償之虞」，允宜綜衡債務人
    全部收支、信用及財產狀況，評估是否因負擔債務，而不能
    維持人性尊嚴之最基本生活條件，以及債務人所陳報之各項
    支出，是否確屬必要性之支出等情，而為准否更生之判斷。
二、本件抗告意旨略以：抗告人之3 名子女現分別為國小五年級
    、三年級及一年級，而其中三年級之子女有2 天上半天課、
    一年級之子女則全為半天課，故抗告人之配偶於子女放學後
    即須在家照顧，無法外出工作，則原裁定認抗告人配偶應與
    抗告人平均分攤房屋租金、子女扶養費等，即無所據。況抗
    告人配偶係大陸人士，雖已取得中華民國身分證，然學歷較
    低，尋覓工作當較為困難，又如以半日4 小時工時、每月工
    作24 日 、桃園地區打工行情每小時新台幣（下同）100 元
    計算，抗告人配偶每月所能賺取薪資亦僅有9,600 元，負擔
    自己生活支出已尚有不足，更遑論負擔其餘房屋租金、子女
    扶養費支出；再者，縱認抗告人配偶仍需分攤上開支出，亦
    應以抗告人與配偶間薪資比例即，抗告人負擔85％、抗告人
    配偶負擔15％計算，則抗告人應支出家庭必要生活支出40,2
    47元，而以抗告人每月收入52,578元計算，每月僅有餘額12
    ,331元，顯不足以清償債權人富邦銀行所提出每月還款20,8
    22元、180 期、利率5 ﹪之清償方案。綜上，自應認抗告人
    有不能清償債務或有不能清償債務之虞，為此，爰依法提起
    抗告，並聲明原裁定廢棄等語。
三、本件抗告人於消費者債務清理條例施行後，曾於98年間以書
    面向最大債權金融機構台北富邦銀行請求共同協商債務清償
    方案，台北富邦銀行雖提出180 期、利率5 ﹪、每月清償20
    ,822元之清償方案，惟協商不成立，其原因為「客戶自訂還
    款計劃，不能接受最大債權金融機構提供之還款方案」之事
    實，有抗告人於原審提出之98年12月24日前置協商不成立通
    知書可憑（見原審卷第47頁），依上開說明，本件應就抗告
    人之財產及收支狀況與台北富邦銀行所提出之最後清償方案
    予以綜合審查，衡量抗告人是否確實無法負擔該清償方案，
    以判斷抗告人是否確有不能清償債務之情事。茲判斷如下：
(一)、就抗告人收入部分：本件抗告人雖主張伊目前每月收入52,5
    78元，然本院依職權調閱抗告人99年稅務電子閘門財產所得
    調件明細得知，抗告人99年年收入為762,083 元（見本院卷
    第27頁），是其平均每月收入約為63,507元，故本院認抗告
    人目前每月可供支配款項應以63,507元計算始為公允。再就
    抗告人配偶工作收入部分，抗告人並未否認其配偶具工作能
    力，惟主張其配偶需照料放學後之分別就讀國民小學五年級
    、三年級及一年級3 名子女，故無法覓得全日之全職工作，
    而本院斟酌抗告人配偶名下之不動產估計價值約2,819,000
    元，至100 年7 月貸款餘額約為1,833,053 元之事實，有卷
    附上海儲蓄銀行桃園分行100 年7 月25日回函可憑，而抗告
    人之配偶具有工作能力，然目前仍有照料放學後子女之必要
    等情，爰以抗告人所不爭執之桃園地區打工時薪行情每小時
    100 元為計算，估計抗告人配偶每日可工作4 小時、每月工
    作24日，故認抗告人配偶目前每月工作所得應以9,600 元為
    計（計算式：4 ×24×100 ＝9,600 ）。
(二)、抗告人所陳報之每月各項支出部分：
１、抗告人於原審原陳報每月其個人必要生活支出共11,800元，
    惟於本件調查程序時又具狀改稱每月需伙食費6,050 元、衣
    鞋理髮600 元、交通費1,000 元、行動電話費500 元、有線
    電視600 元、家用電話及網路730 元、醫療費500 元、生活
    用品300 元、水費400 元、電費1500元、瓦斯費600 元，合
    計12,780元，然就上開各項支出迄今均未據抗告人提出任何
    相關文件單據為憑，是否確實，並非無疑，本院參考行政院
    內政部所公告民國100 年7 月1 日至同年12月31日臺灣省最
    低生活費每人每月10,244元，抗告人雖未提出任何資料單據
    供本院審酌其所稱前開生活開支是否屬實，然其所提支出總
    額與以行政院內政部所公告100 年7 月1 日至同年12月31日
    臺灣省最低生活費每人每月10,244元相近，故以10,244元計
    算抗告人個人之生活支出尚屬公允，逾此數額，則不予列計
    。
２、房貸支出10,400元、房屋管理費500 元、3 名子女扶養費共
    19,635 元部分：
(1)、就房貸及房屋管理費支出部分，抗告人所居住之房屋登記於
    抗告人配偶名下，抗告人卻主張均由其負擔房屋貸款支出，
    按房屋貸款支出雖名義上屬債務，惟實質上係藉由按期繳納
    貸款而累積資產，而人民安居並不以居住於自有住宅為必要
    ，故租屋居住亦屬目前社會上眾多暫無力或不願購屋者之安
    居方式，且因房租支出尚得作為所得稅之扣除額，是租屋居
    住毋寧是自認經濟負擔沉重者減輕自我負擔之方式之一，而
    抗告人既因經濟困頓而聲請本件更生，本應選擇適當方式處
    分資產以減輕債務負擔，自無理由允許抗告人繼續負擔高額
    房屋貸款、房屋稅、地價稅等支出而持續累積其配偶之資產
    ，就此觀點而言，抗告人主張每月必要支出房屋貸款10,400
    元、管理費500 元，本無可採，然而本院斟酌抗告人配偶如
    出售該屋後，抗告人全家仍需覓屋租賃，且參考抗告人全家
    5 口及目前桃園地區一般租屋行情，認每月租金以10,000元
    為允當，故以此10,000元計算抗告人全家居住之必要費用。
(2)、再就抗告人3 名子女扶養費部分，抗告人雖具狀主張其3 名
    子女每月生活費用分別為5,515 元、5,025 元、9,095 元，
    然依抗告人於100 年7 月15日本院調查時所述，其最年幼之
    子女已經就讀國民小學一年級，則抗告人於上開書狀所陳報
    最年幼子女每月生活費用9,095 元，其中學雜費為4,395 元
    ，並於補充說明欄加註「幼稚園比較貴」等語，即與目前實
    際之狀況不符，本院斟酌小學一年級學童之生活支出應接近
    於其他年級之小學兒童，爰以抗告人所陳報其就讀國民小學
    三年級之子女每月生活支出數額5,025 元為該就讀國民小學
    一年級子女之每月生活支出標準，而抗告人所陳每月子女平
    均每月扶養費用5,515 元或5,025 元之數額均僅約為前述行
    政院內政部所公告100 年7 月1 日至同年12月31日臺灣省最
    低生活費每人每月10,244元之半，應認合理。是以，抗告人
    之3 名子女扶養費應以15,565元為計（計算式：5,515 ＋5,
    025 ＋5025＝15,565 ）。
(3)、此外，就上開所述房屋租金支出10,000元及3 名子女扶養費
    15,565 元 ，合計25,565元部分，均屬家庭必要生活支出，
    本應由抗告人及配偶依薪資比例分擔，而抗告人配偶每月應
    有工作所得9,600 元已如上述，是抗告人及配偶之薪資比例
    約為6 比1 ，則抗告人就房屋租金及3 名子女扶養費之負擔
    數額為7 分之6 即21,913元（計算式：25,565×6/7 ），逾
    此數額即不予列計。抗告人配偶就房屋租金及3 名子女扶養
    費之負擔數額則為3,652 元。
３、抗告人就其配偶之必要生活支出並未提出任何單據為憑，苟
    以前述10,244元計算抗告人配偶之必要生活費，若其收入9,
    600 元扣除前述應分擔部分房屋租金及3 名子女扶養費3,65
    2 元後，每月工作收入僅餘5,948 元，尚不足以負擔其個人
    之必要生活費10,244元，則就該差額4,296 元部分（計算式
    ：10,244－5,948 ＝4,296 ），即應由抗告人負擔該部分扶
    養費。
(三)、從而，本件抗告人每月平均收入63,507元，扣除上開每月必
    要支出36,453元（計算式：10,244＋21,913＋4,296 ＝36,4
    53），尚有餘款27,054元，而依最大債權銀行台北富邦商業
    銀行於100 年8 月4 日所提出之民事陳報狀所載（見本院卷
    第33頁），抗告人至100 年7 月18日止，尚欠該行信用貸款
    268,397 元；至100 年7 月15日止，尚欠房屋貸款4,733,70
    6 元，若以該行願提供180 期、利率0 ﹪之協商方案為計，
    抗告人每期還款數額為27,789元《計算式：（268,397 ＋4,
    733,70 6）÷180 ＝27,789》，此一還款金額與抗告人每月
    所得之配之款項27,054元相近，差距僅753 元，加以本院依
    稅務電子閘門查得抗告人財產尚有聯華電子公司投資3,690
    元、中華映管公司投資9,460 元。抗告人之配偶名下除有前
    開向上海商業儲蓄銀行貸款之不動產外，尚有華電聯網之投
    資70,790元。而依抗告人於原審所提出之全國財產稅總歸戶
    財產查詢清單所載，抗告人之3 名子女名下共有位於金門縣
    之房屋1 筆，權利範圍各3 分之1 ，而依抗告人於原審100
    年4 月12日調查時所述，該房屋係抗告人祖母於99年間過世
    ，抗告人父親因顧慮抗告人有卡債問題而將抗告人應繼承之
    部分平均登記予抗告人子女名下（見原審卷第57至59、79頁
    ），則就此實質上屬抗告人所有之財產部分，亦應認係抗告
    人可得處分之財產範圍，是以，抗告人與其配偶既然並非全
    無積蓄，渠等所得應足以支應前開每月不足之753 元，並非
    不能負擔台北富邦銀行之清償方案。此外，抗告人其餘債務
    數額分別為萬泰銀行不到1,000 元、國泰世華商業銀行約7,
    000 元之事實為抗告人所不爭執，此部分債務之數額甚低，
    且抗告人於本院上開調查期日承諾當可如數於該期日後2 個
    月清償。故抗告人除前開台北富邦銀行之債務外，應無其他
    應予清償之債務，附此敘明。
四、本件抗告人應有能力依台北富邦銀行提出之清償方案履行，
    自應依誠實及信用之原則，撙節開銷並誠實勤勉清償債務，
    當無由再藉更生程序清理債務債務之必要，然抗告人於98年
    聲請前置協商時竟未能接受債權人所提供其能力足可負擔範
    圍之清償方案（180 期，利率5 ﹪），於本件更生程序中仍
    拒絕接受台北富邦銀行所提供其可負擔之清償方案（180 期
    ，利率0 ﹪），致與金融機構協商不成立，抗告人希望藉此
    程序以達減免債務之目的，即遽而拒絕成立協商，並為本件
    更生之聲請，誠難認與消費者債務清理條例之立法精神相符
    ，自係欠缺權利保護之必要，故原審據以駁回抗告人之聲請
    ，洵屬有據。
五、綜上，本件更生之聲請欠缺權利保護之必要，而上開欠缺要
    件無從補正，自應駁回其更生之聲請，原裁定駁回抗告人更
    生之聲請，其計算抗告人之收支過程雖有不同，然結論並無
    違誤。抗告意旨仍指摘原裁定不當，求予廢棄另為裁定，為
    無理由，應予駁回。
六、據上論結，本件抗告為無理由，依消費者債務清理條例第15
    條，民事訴訟法第495 條之1 第1 項、第449 條第1 項、第
    95條、第78條，裁定如主文。
中    華    民    國   100    年    12    月    29    日
                  民事第二庭  審判長  法  官  劉克聖
                                      法  官  陳彥年
                                      法  官  卓立婷
以上正本係照原本作成。
本裁定除以適用法規顯有錯誤為理由，不得再抗告；如提再抗告
，應於收受送達後10日內，委任律師為代理人向本院提出再抗告
狀，並繳納再抗告費新台幣1000元。
中    華    民    國  100     年    12    月    30    日
                                      書記官  王素玲